最高法院刑事判決　　　　　　九十四年度台上字第二七五九號
　　上　訴　人　甲○○
　　　　　　　　　　　　286.
　　　　　　　　　　　　送達地.
　　　　　　　　　　　　路25.
上列上訴人因偽造文書案件，不服台灣高等法院台中分院中華民
國九十一年八月二十七日第二審判決（九十一年度上訴字第一一
二五號，起訴案號：台灣台中地方法院檢察署九十年度偵緝字第
四０四號），提起上訴，本院判決如下：
    主  文
原判決撤銷，發回台灣高等法院台中分院。
    理  由
本件原判決認定：上訴人甲○○於民國八十七年九、十月間，得
悉告訴人陳正民需要一筆資金，上訴人見其為盲人，認為有機可
乘，乃向告訴人佯稱可以為其辦理貸款云云，而要求告訴人提供
身分證、印章、土地及建物登記謄本、所有權狀等資料，告訴人
不疑有他，遂將上述資料交給上訴人，上訴人取得資料後，即基
於行使偽造私文書之概括犯意，連續於原判決附表一所示之時間
，持向富邦商業銀行（下稱富邦銀行）、英商渣打銀行股份有限
公司（下稱渣打銀行）、遠東國際商業銀行股份有限公司（下稱
遠東銀行）、中國信託商業銀行股份有限公司（下稱中國信託銀
行），冒用告訴人之名義，在各該銀行之信用卡申請書上填載告
訴人之年籍等相關資料，並在正卡申請人簽名欄內偽造告訴人之
署押各一枚，偽造成告訴人以自己名義填寫信用卡申請書，再持
以行使，對前述銀行施用詐術，使各該銀行陷於錯誤，以為係告
訴人向該銀行申請信用卡，遂先後各核發信用卡一張（卡號詳如
原判決附表一所示）予上訴人，足以生損害於富邦銀行、渣打銀
行、遠東銀行、中國信託銀行及告訴人。上訴人得手後，即以告
訴人之不動產業經台灣省政府設定抵押為由，向告訴人稱無法申
辦貸款，而將上述證件資料交還告訴人。上訴人於收受原判決附
表一所示之信用卡後，旋基於行使偽造準私文書之概括犯意，連
續於各該信用卡背面持卡人欄偽造「陳正民」之簽名開卡使用，
以表明簽名者於信用卡有效期限內有權使用該信用卡之辨識及證
明，足以生損害於原判決附表一所示之銀行及告訴人。並基於意
圖為自己不法所有之概括犯意，於原判決附表二至五所示時、地
，連續持原判決附表一詐得之信用卡至原判決附表二至五所示之
特約商店刷卡消費，並在各該特約商店信用卡簽帳單第一聯上，
連續偽造「陳正民」簽名，並複寫在信用卡簽帳單第二聯，持交
給原判決附表二至五所示之特約商店人員，表明係「陳正民」本
人消費之旨以簽帳消費，使原判決附表二至五所示之特約商店陷
於錯誤而將消費標的給付與上訴人，而由原判決附表一所示之銀
行墊付原判決附表二至五所示之消費金額，並足生損害於原判決
附表一所示之銀行、附表二至五所示之特約商店及告訴人。嗣因
上訴人未繳款，致原判決附表一所示之發卡銀行向告訴人寄發繳
款通知書請求付款，始遭查悉等情，因而維持第一審依牽連犯規
定，從一重論處上訴人連續行使偽造私文書，足以生損害於他人
罪刑之判決，駁回上訴人在第二審之上訴，固非無見。
惟查：(一)、依法應於審判期日調查之證據雖已調查，而其內容未
明瞭者，即與未經調查無異，如遽行判決，仍屬應於審判期日調
查之證據而未予調查，尚不得遽對被告為有利或不利之認定。又
有罪之判決書，對被告有利之證據不採納者，應說明其理由，為
刑事訴訟法第三百十條第二款所明定。故有罪判決書對於被告有
利之證據，如不加採納，必須說明其不予採納之理由，否則即難
謂無判決不備理由之違誤。原判決認定上訴人有上開行使偽造私
文書犯行，無非依據告訴人之指訴及證人林秋森、謝錫深之證言
等為其依據。然證人林秋森、律師謝錫深之證言均係關於告訴人
委託林秋森提出告訴之陳述內容，該部分均屬傳聞自告訴人，僅
能證明告訴人有向謝錫深律師為告訴內容之陳述，尚無從證明告
訴內容之真實性。是告訴人告訴之內容是否屬實，自仍應以其他
證據作為佐證，非可僅依其指訴即採認為真正。本件告訴人於第
一審初次到庭陳述係指稱「（法官詢問：……是否將身分證、不
動產登記謄本交給甲○○？）是，是要用我的名義去辦信用卡，
我是請他幫我辦，但是並沒有委託他說要辦哪幾家，辦信用卡是
純粹要自己用……辦完之後他有將信用卡交給我……他又跟我借
去使用，借四張……因為刷（卡）的時候我都知道，他也說他會
去繳，後來找不到他，銀行有去找我跟我說叫我去告他，這樣我
就沒事了」等語（第一審卷第二十四頁），嗣於原審再為相類之
陳述（原審卷第二十六頁至第二十七頁），與其提出告訴之內容
已有不符，此部分是否屬實？且本件上訴人自到案後始終否認有
偽造文書犯行，並辯稱申請上開信用卡均經告訴人之同意、告訴
人亦知悉其刷卡消費、信用卡徵信時電話都由陳正民接聽、信用
卡並寄至陳正民住處，其是向陳正民之母親拿取信用卡等語（原
審卷第二十四頁、第二十五頁、第二十八頁、第二十九頁、第四
十二頁至第四十四頁），上訴人代為辦理之信用卡申請書上均有
告訴人之戶籍地、聯絡電話、聯絡人（含電話），亦有各該申請
書（原審卷第二十八頁、八十八年度偵字第一八七五六號偵查卷
，下稱偵一卷，第三十四頁、第四十六頁、第五十六頁、第一審
卷第三十一頁）可供參照，本件既非由告訴人本人申請信用卡，
各該發卡銀行有無進行徵信程序？向何人徵信？信用卡核發時係
寄往何處由何人領取？是否確與上訴人所辯相符？果各銀行透過
上開申請書上之聯絡電話均可與告訴人接觸，且發卡銀行已向告
訴人徵信並將信用卡寄至告訴人戶籍地，上訴人所辯是否全無可
信，尚待釐清。況原判決事實亦認定「嗣因甲○○未繳款，致附
表一所示之發卡銀行向陳正民寄發繳款通知書請求付款，始查悉
上情」，似亦認告訴人尚可收受發卡銀行向其寄發之繳款通知書
，若屬無訛，告訴人對之前上訴人代為申請信用卡部分是否可能
毫無所悉？此部分事實不明，且屬對上訴人之利益有重大關係事
項，原判決既未就此有利上訴人之辯解再予調查釐清，亦未說明
如何不可採信，即遽為上訴人不利之判決，自有應於審判期日調
查之證據而未予調查及判決不備理由之違誤。(二)、原判決事實認
定「（上訴人）基於意圖為自己不法所有之概括犯意……連續持
……詐得之信用卡至……特約商店刷卡消費，並在各該……信用
卡簽帳單……偽造「陳正民」簽名……持交給……特約商店人員
……使……特約商店陷於錯誤而將消費標的給付與上訴人」，然
上訴人於偵查中陳稱「（檢察官詢問：是否持上開四張信用卡去
消費？）我用以向地下錢莊借錢……」、「那是預借現金」、「
有一部分是買東西，有一部分是預借現金」等語（九十年度偵緝
字第四０四號偵查卷第十六頁、第二十六頁背面），如果無訛，
上開消費款項是否部分為假消費真刷卡？此部分上訴人所為苟有
詐欺犯行，其被害人為何？此與原判決認定之「使……特約商店
陷於錯誤而將消費標的給付與上訴人」事實即有不符，事實如何
？原判決未予調查即遽為上開認定，併有可議。(三)、原判決附表
一編號四關於中國信託銀行信用卡申請書上似有「陳正民」簽名
二枚、附表五編號二之消費明細表所記載卡號為「000000000000
0000」（偵一卷第四十六頁、第四十七頁），與原判決之認定均
有未符，此部分併有瑕疵。以上或為上訴意旨所指摘，或為本院
得依職權調查之事項，應認上訴為有理由。按第三審法院應以第
二審判決所確認之事實為判決基礎，刑事訴訟法第三百九十四條
第一項前段定有明文。原判決上述之違背法令，影響於事實之確
定，本院無可據以為裁判，應將原判決撤銷，發回原審法院更為
審判。
據上論結，應依刑事訴訟法第三百九十七條、第四百零一條，判
決如主文。
中　　華　　民　　國　九十四　年　　五　　月　二十六　日
                      最高法院刑事第二庭
                          審判長法官  董　明　霈
                                法官  林　茂　雄
                                法官  張　祺　祥
                                法官  呂　永　福
                                法官  郭　毓　洲
      本件正本證明與原本無異
                                      書  記  官
中　　華　　民　　國　九十四　年　　六　　月　　一　　日
                                                 Ｒ
